【裁判字號】    88,上易,3794
【裁判日期】    890111
【裁判案由】    妨害名譽
【裁判全文】
臺灣高等法院刑事判決                          八十八年度上易字第三七九四號
    上    訴    人  丙○○
    即  自  訴  人
    代    理    人  丁○○
    上    訴    人  乙○○
    即    被    告
    選 任 辯 護 人  彭意森.
右列上訴人因被告妨害名譽案件，不服臺灣板橋地方法院八十七年度自字第四八四號
，中華民國八十八年六月十四日第一審判決，提起上訴，本院判決如左：
    主  文
原判決撤銷。
乙○○無罪。
    理  由
一自訴要旨：
  上訴人丙○○第一審提起自訴，指被告即上訴人乙○○於民國八十七年七月間意圖
  散布於眾，基於概括犯意，先在臺北縣新莊市○○路一八○號撰寫「給在清公祭祀
  公業派下員的一封信」、「撤回同意書」各一件，內載指摘「財團法人江璞亭祭祀
  公業，又推派兩名宗親，私自往各派下員之府蓋『推舉書及委任同意書』，意圖再
  次掌控在清之管理人，並達到交接產權，使原管理之不法成為合法，財務無從追尋
  ，這是他們一貫伎倆」、「因不明丙○○之為人而立同意書同意其繼任管理人，今
  發現丙○○夥同前管理人收取市場租金每年達新臺幣（下同）佰陸拾萬元，多年
  來已達肆仟餘萬元均分贓自肥。」等足以毀損該祭祀公業管理人丙○○名譽之文字
  ，寄發散布予臺北縣市等地之派下員甲○○等多人，繼於同年十一月五日，在臺北
  縣新莊市中港第一活動中心所召開之派下員大會中，當眾出言指摘丙○○收取租金
  四千萬元自肥，均足以毀損丙○○之名譽，因而依據刑法第三百十條第一項、第二
  項罪名訴請處斷。
二本院之判斷：
(一)刑法第三百十條誹謗罪之處罰，以行為出於故意者為限。此項犯罪故意之有無，依
  據刑事訴訟法第一百五十四條規定，須依積極證據而為認定，無論其為直接或間接
  證據，在訴訟上之證明，皆須達於通常一般之人均不致有所懷疑而可確信其為真實
  之程度，若未達此程度而有合理之懷疑存在，基於「罪證有疑，利於被告」之證據
  法則，自應儘先為有利於被告之判斷（參考最高法院七十六年度臺上字第四九八六
  號判例）。
(二)上訴人乙○○堅決否認故意誹謗自訴人丙○○，辯稱：本案前據祭祀公業在清公派
  下員江金土向其出示結算表，告稱自訴人隱匿公業財產、夥同前任管理人江文衛私
  收市場攤位租金自肥，其因江金土具有派下代表身分而信賴為真，基於維護祭產之
  動機而向其他派下員轉述，實無意圖散布於眾而毀損自訴人名譽之故意。所辯情形
  ，核與證人江金土在原審證稱：其發現自訴人在坐落臺北縣新店市○○段十九地號
  土地上之市場出現，經電詢自訴人，據自訴人答以前往收取道迴車租金，復經詢問
  市場攤販及申請該土地登記簿謄本查知該筆土地為祭祀公業所有，現遭人出租供作
  市場攤位使用，猜想應係自訴人所為，遂據以告知被告等語相符（原審卷第七九頁
  及背面）。系爭土地為祭祀公業在清公所有，但未列載於祭祀公業財產清冊中，反
  遭人出租市場攤位收取租金，既經證人江金土結證無誤，並有財產清冊及土地登記
  簿謄本等件附於原審卷內可憑，復經臺北縣新店市公所八七北縣店場字第五六四五
  二號函覆原審法院附卷足參，自訴人亦不否認證人江金土確為祭祀公業之派下員代
  表（本院八十八年十二月六日訊問筆錄第二頁），堪信上訴人乙○○上述辯解屬實
  。其以江金土身為派下員代表，就有關祭祀公業派下公共事務之資訊具有一定之信
  用地位，因而信賴江金土所言而懷疑自訴人確涉情弊，在派下員之間依據江金土原
  始傳聞內容撰述本案文書，尚難認為確有誹謗自訴人之故意。自訴人雖堅指被告惡
  意誹謗，但亦直承無法提出證據以供調查（本院審判筆錄第三頁第四行）。原審以
  證人江金土所言為其個人臆測之詞，卷附載有「文衛、保定、金土、楊小姐收租金
  車馬費一萬二千元」之結算明細表亦未載明收取何項租金而不足以證明被告指摘自
  訴人之內容為事實，又以祭祀公業在清公發現財產不清情形，原管理人江文衛難辭
  其咎，但無從證明自訴人與江文衛共同隱匿公產收租自肥或試圖掌控祭祀公業，因
  認被告既未列舉確實證據證明所誹謗之內容為真實，仍應科以誹謗罪責；殊不知積
  極證據若不足以證明被告故意誹謗，縱令對於傳聞疏於查證，致因過失而毀損他人
  名譽，仍屬民事上侵權行為損害賠償之救濟範圍，無從繩以誹謗刑責，此與刑法第
  三百十條第三項有關行為人經積極證明確曾故意誹謗他人後得因證明所誹謗之事屬
  實而不罰之規定，在規範之層次上兩不相同，並非一有涉嫌誹謗之刑事訴訟即須概
  由被告自負出罪之舉證責任。原判決未見及此，遽因被告未能反證所傳述之事為真
  實而予論罪科刑，於無罪推定之證據法則適用尚有未合。被告上訴指摘原判決不當
  ，為有理由，自訴人上訴指原審量刑過輕雖無可取，但原判決既有違誤，自應撤銷
  改判。本案查無積極證據足可證明上訴人乙○○確有犯誹謗罪之故意，應予諭知無
  罪。
三依刑事訴訟法第三百六十九條第一項前段、第三百六十四條、第三百四十三條、第
  三百零一條第一項，判決如主文。
中    華    民    國      八十九      年      一      月      十一      日
                            臺灣高等法院刑事第十五庭
                                審判長法  官  劉  叡  輝
                                      法  官  黃  瑞  華
                                      法  官  林  勤  綱
右正本證明與原本無異。
不得上訴。
                                      書記官  陳  啟  華
中     華     民     國    八十九   年       一       月      十四      日


司法院資訊處製作；財團法人民間司法改革基金會備份。
